【裁判字號】    92,台上,5938
【裁判日期】    921023
【裁判案由】    偽造文書
【裁判全文】
最高法院刑事判決                              九十二年度台上字第五九三八號
    上 訴 人
    即自訴人  甲○○
    被    告  丁○○
              徐禾存原名徐繼.
              丙○○
              乙○○
右上訴人因自訴被告等偽造文書案件，不服台灣高等法院中華民國八十九年十二月二
十六日第二審判決（八十八年度上訴字第四七二六號，自訴案號：台灣台北地方法院
八十七年度自字第五一二號），提起上訴，本院判決如左：
    主  文
原判決關於丁○○、徐禾存、丙○○、乙○○部分撤銷，發回台灣高等法院。
    理  由
本件原判決撤銷第一審關於丁○○詐欺、偽造文書；徐禾存偽造文書及丙○○詐欺部
分之科刑判決，改判論處被告丁○○、徐禾存、丙○○共同連續意圖為自己不法之所
有，以詐術使人將本人之物交付罪刑；丁○○被訴偽造文書部分諭知無罪；徐禾存、
丙○○被訴偽造文書部分均不另為無罪之諭知；及維持第一審諭知被告丙○○、乙○
○被訴偽造文書部分無罪之判決，駁回上訴人在第二審之上訴，固非無見。
惟查：(一)、起訴之數個犯罪行為，經法院審理結果，認為一部成立犯罪，他部不成立
犯罪，如認不成立犯罪部分與科刑部分，無裁判上一罪關係，自應判決無罪，否則無
庸另為無罪之諭知。上訴人甲○○自訴被告丁○○、徐禾存、丙○○、乙○○涉犯共
同偽造文書、詐欺（乙○○詐欺部分除外）等罪嫌，原審審理結果，認丁○○、徐禾
存、丙○○均應成立詐欺罪，不能證明徐禾存、丙○○有偽造私文書行為（指議定書
部分），因與科刑之詐欺部分，有連續犯及牽連犯之裁判上一罪關係，故均不另為無
罪之諭知（見原判決理由壹、Ａ、五、六部分所載）。但關於丁○○部分，理由內僅
敘及其餘被訴詐欺部分，犯罪不能證明，不另諭知無罪（見同上理由五部分所載）。
至其被訴偽造文書部分，究應否成立犯罪？與科刑部分有無裁判上一罪關係，則毫無
論述，竟於主文內另行諭知「丁○○被訴偽造文書部分無罪」，難謂於法無違。(二)、
被告徐禾存辯以上述之議定書，其內「丁敏」（即甲○○）二字係上訴人甲○○授權
由楊星代簽，於原審審理中之八十九年六月二十一日具狀提出楊星之聲明書為證。該
聲明書固記載「議定書由徐繼存擬寫，經各人同意後，先後簽名蓋章，丁敏二字是本
人收到議定書當天，經甲○○授權在店裡替甲○○簽的，甲○○當時在場並同意，代
簽時，因徐繼存（改名為徐禾存）已離開，故未在場。」等語（見原審一卷第二八四
｜二八七頁）。惟該證人並未親自到庭，僅提出書面以代陳述，顯與刑事訴訟法採直
接審理主義及言詞審理主義之本旨有違，依該法第一百五十九條規定，自不得作為證
據，原判決遽採為有利被告徐禾存之證據，亦有違誤。(三)、當事人在審判期日前，或
審判期日，聲請調查之證據，如法院末予調查，又未認其無調查之必要，以裁定駁回
之，或雖經調查，其所得如何不足採取，亦未於判決理由內予以說明，其所踐行之訴
訟程序，自難謂非違法。上訴人於原審審理中之八十九年五月二十四日具狀主張被告
乙○○知情行使偽造之議定書；及被告丙○○行使偽造上載「蘇大姐：我已答應彭美
蓮讓她扣會款，您可不要退票了。甲○○」之字條，辯非其所書寫，聲請鑑定該字條
之筆跡云云（見原審一卷第一九三｜一九七頁）。原審並未調閱台灣台北地方法院八
十八年度訴字第三六四號撤銷出資額轉讓事件民事卷查明；亦未就上述字條為鑑定，
且未說明無調閱上開民事卷及送請鑑定該字條筆跡必要之理由，遽以議定書其上雖有
乙○○之具名，然其之簽名與蓋章皆係徐禾存代為，業據乙○○於一、二審陳述明確
，核與徐禾存陳述（製作）該議定書當時僅有丁○○、楊星及其本人在場，乙○○部
分係其代簽名等語相符，……自不能遽以該議定書上有乙○○之具名，即認定乙○○
有共同偽造議定書犯行。而字條之筆跡，經台灣士林地方法院內湖簡易庭八十八年度
湖小字第一七號給付會款事件之承審法官勘驗比對，以該字跡與原告（即上訴人）所
提之各項書狀筆跡相同，因而認定應屬真正。為乙○○、丙○○有利之判斷，顯有證
據調查未盡之違法。上訴意旨執以指摘原判決關於被告等偽造私文書部分不當，非無
理由，應認原判決此部分有撤銷發回更審之原因。又被告丁○○、徐禾存、丙○○所
犯刑法第三百三十九條第一項之詐欺罪，係刑事訴訟法第三百七十六條第四款之案件
，本不得上訴於第三審法院，惟與不另為無罪諭知之偽造私文書部分，具裁判上一罪
關係，上訴人既對偽造私文書部分提起上訴，基於審判不可分原則，詐欺部分自應併
予撤銷發回，附此敘明。
據上論結，應依刑事訴訟法第三百九十七條、第四百零一條，判決如主文。
中      華      民      國    九十二    年      十      月    二十三    日
                              最高法院刑事第二庭
                                  審判長法官  陳  錫  奎
                                        法官  洪  清  江
                                        法官  李  伯  道
                                        法官  陳  世  淙
                                        法官  洪  佳  濱
      右正本證明與原本無異
                                              書  記  官
中      華      民      國    九十二    年      十      月    三十一    日


司法院資訊處製作；財團法人民間司法改革基金會備份。
